臺灣臺中地方法院民事簡易判決
111年度豐簡字第112號
原      告  張雅舜  
訴訟代理人  蕭智元律師
被      告  張玉金  
訴訟代理人  劉瑩玲律師
上列當事人間請求分割共有物事件，本院於民國111年8月23日言
詞辯論終結，判決如下：
    主      文
一、兩造共有坐落臺中市○○區○○段○○○段000000000地號土地（面
    積423平方公尺），應予分割。分割方法如附圖一原告方案
    （乙案）所示，其中符號109-86（1）部分（面積47平方公
    尺）分歸原告取得，符號109-86部分（面積376平方公尺）
    分歸被告取得。
二、兩造共有坐落台中市○○區○○○段○○○○○段000000000地號土地
    （面積1420平方公尺），應予分割。分割方法如附圖三分割
    方案所示，其中符號2784（1）部分（面積158平方公尺）分
    歸原告取得，符號2784部分（面積1262平方公尺）分歸被告
    取得。
三、訴訟費用由原告負擔九分之一，被告負擔九分之八。
    事實及理由
甲、程序部分：按不變更訴訟標的，而補充或更正事實上或法律
    上之陳述者，非為訴之變更或追加，民事訴訟法第256條定
    有明文。本件原告訴之聲明雖迭經變更，然僅屬分割方法之
    變更，而分割共有物之訴，法院原不受兩造分割方案聲明之
    拘束，是前揭原告之聲明縱有更易，訴訟標的仍為共有物之
    分割，應認均屬補充或更正法律上之陳述，先予敘明。
乙、實體部分：
壹、原告起訴主張：
一、兩造共有坐落台中市○○區○○段○○○段000000000地號土地（下
    稱系爭109-86地號土地）及台中市○○區○○○段○○○○○段000000
    000地號土地（下稱系爭2784地號土地），均為農牧用地，
    原告應有部分均為九分之一，被告應有部分均為九分之八。
    而兩造就系爭2筆土地未有不分割之特約，亦無因法令或物
    之使用目的不能分割之情形，原告自可隨時請求分割。
二、就系爭109-86地號土地部分：
　㈠先位請求分割方案如附圖一原告方案甲案所示（下稱甲案）
    。該位置雖有被告興建之鐵皮廁所，然已屬老舊，復為違建
    。而原告持分較小，為使兩造於分割後均能取得方正之土地
    ，且避免原告取得土地過於狹長，難為日後利用，應以甲案
    為最有效益之分割方案。
　㈡備位請求分割方案如附圖一原告方案乙案所示（下稱乙案）
    。考量土地面臨道路部分之價值較高，而系爭109-86地號土
    地面臨華豐三街之寬度約為48公尺，以原告應有部分九分之
    一換算，可分得臨華豐三街之面寬應為5.33公尺(計算式：4
    8x1/9=5.33)。而乙案面臨華豐三街之寬度為4.5公尺，未逾
    前開原告依應有部分換算可分得臨路面寬，且原告分得之土
    地長度為10.44公尺，亦不致過於狹長，有利於原告日後停
    車使用，應屬適當之分割方案。至於被告提出如附圖二所示
    被告方案丙案（下稱丙案），原告分得土地之臨路面寬僅3
    公尺，對原告顯不公平，且長度為15.67公尺，而過於狹長
    ，亦不利於原告日後之使用。
三、就系爭2784地號土地部分，主張依附圖三所示分割方案分割
    。
四、爰依民法第823 條第1 項規定，提起本訴。並聲明：兩造共
    有系爭2 筆土地准予分割。系爭109-86地號土地先位主張採
    甲案分割方案，備位主張採乙案分割方案。系爭2784地號土
    地主張採附圖三所示分割方案。
貳、被告答辯則以：
一、系爭109-86地號土地部分：主張分割方案如丙案所示。被告
    早於系爭109-86地號土地對面之同段109-721、109-431地號
    上興建「金鑾殿關聖帝君廟」（下稱系爭宮廟）供民眾參拜
    ，並於系爭109-86地號土地上興建廁所供信徒使用，至原告
    則曾於系爭109-86地號土地興建鐵皮屋，足見兩造就系爭10
    9-86地號土地使用應有分管之事實。是依兩造間分管及使用
    土地之現狀，應將原告本興建鐵皮屋位置之土地，依原告持
    分面積分由原告取得。惟原告主張之乙案，將使被告分配之
    土地產生有難以利用之畸零地形，並非適當；如依丙案分割
    ，兩造分得之土地均屬方正，較為可採。至於依丙案分割結
    果，原告取得土地較為狹長，臨路面寬較窄，係根基於原告
    持分較小所致，然依此分割方案，仍可達成原告之停車需求
    ，應屬較佳之分割方案。
二、就系爭2784地號土地部分，主張依附圖三所示分割方案分割
    。
三、並聲明：系爭109-86地號土地採丙案分割方案，系爭2784地
    號土地主張採附圖三所示分割方案。
叁、本院之判斷：
一、按各共有人，除法令另有規定外，得隨時請求分割共有物。
    但因物之使用目的不能分割或契約訂有不分割之期限者，不
    在此限；又共有物之分割方法，不能協議決定者，法院得依
    任何共有人之聲請，命為以原物分配於各共有人。民法第82
    3條第1項、第824條第2項第1款前段項分別定有明文。查原
    告主張系爭2筆土地為兩造共有，應有部分均為原告九分之
    一、被告九分之八，且系爭2筆土地使用分區編定各為一般
    農業區、山坡地保育區，業據其提出土地登記第三類謄本附
    卷可憑（見本院卷第25頁、第27頁），堪信為真。又原告主
    張系爭土地並無因物之使用目的不能分割之情形，兩造間亦
    未訂有不分割之契約，復不能達成分割協議等語，為被告所
    不爭執，亦堪信為真正。則原告請求為裁判分割，符合前開
    法律規定，應予准許。
二、按共有人因共有物分割之方法不能協議決定，而提起分割共
    有物之訴，應由法院依民法第824 條命為適當之分配；另定
    共有物分割之方法，固可由法院自由裁量，但亦須以其方法
    適當者為限。再共有物之分割方法，法院應斟酌當事人之聲
     明、共有物之性質、經濟效用及全體共有人利益等為公平
    決 定。是以法院就共有物之分割方法本有自由裁量之權限
    ，惟 應斟酌當事人之聲明，各共有人之利害關係，及共有
    物之性 質、價格、利用價值、使用現況及分割後之經濟效
    益等諸般 情事，而為適當之分配，且以維持全體共有人之
    公平為其判斷基準。
三、查系爭109-86地號土地上有廁所1棟（下稱系爭廁所）、金
    爐2個，系爭2784地號土地上則無地上物等情，業據本院會
    同兩造及臺中市東勢地政事務所人員至現場勘驗屬實，有勘
    驗筆錄、現場照片及臺中市東勢地政事務所複丈日期111年4
    月27日土地複丈成果圖3份（即附圖一至三）在卷可憑（見
    本院卷第139頁至第152頁、第153頁至第159頁、第201頁至
    第207頁）。
四、系爭109-86地號土地部分：
　㈠系爭109-86地號土地上現存之系爭廁所，為被告所興建，供
    對街之系爭宮廟使用乙情，業據被告陳述在卷（見本院卷第
    54頁），核與原告主張現未占用該筆土地等情相符（見本院
    卷第54頁），並有現場照片可參（見本院卷第153頁），堪
    信屬實。
　㈡兩造就系爭109-86地號土地尚無證據證明存在分管協議：
　　⒈被告主張原告曾於系爭109-86地號興建鐵皮屋一棟（現已
      滅失），而系爭廁所則為被告所興建使用，被告並購買或
      承租鄰近土地，以興建系爭宮廟並搭設棚架使用等語，業
      據提出鐵皮屋空拍照片、廁所照片、空地照片、空照圖、
      系爭宮廟照片、土地補償金繳費通知書、租賃契約書及公
      證書等件為佐（見本院卷第86頁至第121頁），核與原告
      陳稱：原告在系爭109-86地號土地上原有鐵皮屋，但已經
      毀損等語相符（見本院卷第54頁），應屬可採。
　　⒉惟按共有物分管契約，固不以共有人明示之意思表示為限，共有人默示之意思表示亦包括在內（民法第153條第1項規定參照）。然所謂默示之意思表示，係指依共有人之舉動或其他情事，足以間接推知其效果意思者而言；若單純之沈默，除有特別情事，依社會觀念可認為一定意思表示者外，不得謂為默示之意思表示（最高法院29年渝上字第762號判例意旨參照）。而被告就兩造間就系爭109-86地號土地存在分管協議乙節，未提出任何證據佐證。則原告縱曾有於系爭109-86地號土地上興建鐵皮屋，及被告現仍以系爭廁所占用該土地使用之情形，至多亦僅係其等容任各自占有使用之單純沈默，並無何舉動或其他情事，足以間接推知其等有為默示分管之效果意思，亦無從認定共有人間已有默示之分管協議存在。且依被告所述，原告係於繼承系爭109-86地號土地之前，即興建鐵皮屋占用土地（見本院卷第72頁），現該鐵皮屋亦已滅失，顯見原告本非基於系爭109-86地號土地共有人身分占用土地，更難認兩造間確有分管協議存在。至於被告為經營系爭宮廟，就其餘訴外土地所為之相關舉措，既非針對系爭109-86地號土地所為，亦無從佐證兩造就該土地存在分管協議。是被告此部分主張，尚非可採。
　㈢然查依系爭109-86地號土地使用現況，僅有供系爭宮廟使用
    之系爭廁所、金爐2 個。如採附圖一所示甲案，原告分得之
    位置恰為系爭廁所之坐落位置，日後勢需導致系爭廁所之拆
    除。又系爭廁所對街即為系爭宮廟，被告主張該廁所位置有
    利於被告後續維持系爭宮廟使用，當屬可採。對照原告提出
    之乙案、被告提出之丙案，原告分得位置均在與同段109-30
    1地號土地交界處，而無須拆除系爭廁所，可維持土地之使
    用現狀，應較為適當。
　㈣而對照乙案、丙案，其中依乙案原告取得分配之土地臨路面
    寬較寬（4.5公尺），長度較短，土地形狀尚屬方正，被告
    取得之土地則有部分為突出之畸零地形；依丙案原告取得分
    配之土地面寬較窄（3公尺）、長度較長，至兩造取得之土
    地均尚屬完整。而查原告主張其就系爭109-86地號土地應有
    部分既為九分之一，臨路面寬亦應符合其應有部分之比例，
    應屬公平。被告雖抗辯原告自行丈量計算之結果並非精確，
    然以肉眼觀之附圖一、二，即可見無論依乙案或丙案，原告
    取得分配土地之臨路面寬，確均不足系爭109-86地號土地臨
    路面寬之九分之一。是原告主張依乙方案，其分得之臨路面
    寬較寬，然仍未超出其應有部分比例之面寬，應屬可採。又
    依丙案所示，原告分得之土地臨路面寬除顯不足其與其應有
    部分比例外，復極為狹長，自不利於日後土地之利用。被告
    固主張原告仍可於丙案分得土地停入3 台車輛等語，然依此
    方式，原告需依續前後停入車輛，當屬不便；況原告雖表示
    希望留有供停放車輛之空間，然其未來使用分配之土地，亦
    非局限於此用途。
　㈤再者，依乙案分配所示，固將使被告分得之土地為部分突出
    之畸零地形。然系爭109-86地號土地原非方正之土地，且考
    量本件如採納原告提出之甲案，原告本可分得面寬較寬、非
    狹長且屬方正之土地，被告分得之土地亦與原本地形相符，
    兩造均可分得適宜之土地，然因被告欲保留系爭廁所，而不
    同意甲案，原告始配合提出乙案以為折衷，如再使原告分得
    面寬較小、土地狹長之丙案土地，對原告而言，尚有不公。
　㈥據上，本院審酌原告提出之乙案，係按兩造之應有部分比例
    分配，且兩造分得土地之臨路面寬，與其等原應有部分換算
    相差較小，並由土地上現有系爭廁所之被告原物分配取得該
    部分土地，已考量共有人間占有使用系爭109-86地號土地之
    現況，兼顧維護既有使用狀況之安定性，及土地利用之永久
    性與發展性，且合乎兩造間之公平性，應較為適當。　　　
五、系爭2784地號土地部分：查兩造就系爭2784地號土地部分，
    均同意採用附圖三所示分割方案。而依此分割分案，兩造所
    分配之面積等同其等應有部分之面積，即無面積之增減問題
    ，且系爭土地上無地上物，兩造分得之土地亦均屬方正，應
    屬適當之分割方案。
肆、綜上所述，經審酌上情，本院認系爭109-86地號土地之分割
    方案應如附圖一乙案所示，系爭2784地號土地之分割方案應
    如附圖三所示，為最適宜之分割方案，爰採認之，並判決如
    主文第一、二項所示。 　
伍、本件事證已臻明確，兩造其餘攻擊防禦方法及舉證，經審酌
    後，認對本件判決結果不生影響，爰均不予逐一論述，附此
    敘明。
陸、分割共有物乃具非訟事件之性質，本院斟酌何種分割方法較
    能增進共有物之經濟效益，並兼顧兩造之利益，以決定適當
    之分割方法，不因何造起訴而有不同。故關於訴訟費用負擔
    ，以共有人全體各按其就系爭土地應有部分比例負擔，方屬
    事理之平，爰依民事訴訟法第80條之1 規定，命本件訴訟費
    用應由兩造就應有部分比例負擔如主文第三項所示。
中　　華　　民　　國　　111 　年　　9 　　月　　15　　日
                  臺灣臺中地方法院豐原簡易庭
                              法　官　段奇琬
上為正本係照原本作成。　　　　　　　　　　　　　　　
如不服本判決，應於送達後20日內，向本院提出上訴狀並表明上
訴理由，如於本判決宣示後送達前提起上訴者，應於判決送達後
20日內補提上訴理由書（須附繕本）。
中　　華　　民　　國　　111 　年　　9 　　月　　15　　日
                              書記官  王政偉
附圖：臺中市東勢地政事務所土地複丈成果圖收件日期111年4月
8日東土測字第065800號（共3 份）